臺灣臺中地方法院民事判決　　　　　九十四年度婚字第三九四號
　　原　　　告
　　即反訴被告　甲○○○
　　訴訟代理人　江來盛　　律師
　　被　　　告
　　即反訴原告　乙○○
當事人間請求離婚事件，本院於民國九十四年五月二日言詞辯論終結，判決如下：
    主      文
准原告與被告離婚。
訴訟費用由被告負擔。
反訴原告之訴駁回。
反訴訴訟費用由反訴原告負擔。
    事實及理由
壹、程序方面：按配偶之一方為中華民國國民者，其離婚之原因事實，應依中華民國
    法律；婚姻之效力依夫之本國法，但為外國人妻未喪失中華民國國籍，並在中華
    民國有住所或居所，或外國人為中華民國國民之贅夫者，其效力依中華民國法律
    ，涉外民事法律適用法第十四條、第十二條分別定有明文。本件被告為中華民國
    國民，並在中華民國有住所，則兩造本件離婚及反訴履行同居事件，自均應適用
    中華民國法律，合先敘明。
貳、實體方面：
一、原告主張：原告為日本國人，於民國八十六年間由日本到台灣後，即居住於被告
    現居所臺中縣龍井鄉○○路二二巷三弄三號四○六室居住（下稱被告現居所），
    約一學期後，搬至住臺中市○○區○○街九號六樓之五（下稱原告住所）。嗣於
    八十八年二月二十八日兩造公證結婚，原告仍居住在臺中市○○街原告住所，而
    因原告父母長年旅居日本，為求兩造婚後於日常生活起居上有所照應，便希望被
    告能盡快搬入原告住所，然因被告婚後仍想保有自有生活，不受家庭拘束，故被
    告婚後未與原告實際共同生活，亦即被告現仍居於臺中縣龍井鄉現居所。雖原告
    數度勸被告與原告共同生活，卻始終未為被告所接受，惟長久如此，空有夫妻之
    名，而無夫妻之實，兩造遂於九十二年十一月、十二月間，簽署離婚協議書二份
    （一份中文、一份日文）。被告無正當理由，拒不與原告履行同居之義務，顯已
    惡意遺棄原告，而兩造分居迄今已五年多，情感已失，業難期婚姻生活得以共同
    維持，爰依民法第一千零五十二條第一項第五款及第二項規定，訴請判決離婚等
    語。並聲明：准原告與被告離婚。
三、被告則以：兩造八十八年二月二十八日公證結婚，被告並於同年三月二日將戶口
    遷入臺中市○○街原告住所。婚後，因原告父母以雙方係公證結婚，尚未宴請男
    方在臺親友為由，要求被告暫緩入住原告住所，因此被告仍居住於臺中縣龍井鄉
    現居所，原告則兩處來回居住。復被告雖多次要求原告安排至教堂舉行婚禮，然
    原告皆以要找時間安排為藉口搪塞被告，是以，被告並無惡意遺棄，亦非無正當
    理由拒不與原告履行同居之義務。再者，兩造雖曾協議離婚，惟此乃因被告婚後
    即辭去工作，原告卻未負擔任何生活費用，再加上原告父母反對被告入住原告住
    所與原告共同生活，兩造遂生口角爭執，被告始生此意，然嗣後原告父母來臺勸
    說，被告即打消此意。此外，被告雖有於日文離婚協議書上簽名，但並未蓋章。
    而自九十二年兩造協議離婚後，兩造即未同住等語，資為抗辯。並聲明：原告之
    訴駁回。
四、反訴原告主張：援引前述本訴之抗辯事由外，爰依民法第一千零零一條前段規定
    ，請求判決反訴原告能遷回原告臺中市○○街原告住所履行同居等語。並聲明：
    反訴被告應與反訴原告同居。
五、反訴被告則以：兩造既已公證結婚，成為夫妻，雙方自應履行同居之義務，同居
    住於相同之住所，豈有相隔兩地之理，況反訴原告既已成為佐居家之媳婦，且反
    訴被告父母長年旅居日本，為求兩造婚後於日常生活起居上有所照應，自當希望
    反訴原告能盡快搬入反訴被告臺中市○○街住所，豈會以尚未宴請男方親友為由
    要求反訴原告暫緩遷入反訴被告住所之理，反訴原告所言，顯有違常情，此外，
    反訴原告對此從未提出任何異議，更令人無法理解等語，資為抗辯。並聲明：反
    訴原告之訴駁回。
六、兩造於八十八年二月二十八日結婚，現婚姻關係存續中，婚後原告住於臺中市○
    ○街住所，被告住於臺中縣龍井鄉現居所之事實，為兩造所不爭執，復有戶籍謄
    本一份在卷可稽，此部分之事實自堪認定。
七、得心證之理由：
（一）本訴請求離婚部分：
    (1)按夫妻互負同居之義務。但有不能同居之正當理由者，不在此限；夫妻之住所
      ，由雙方共同協議之；未為協議或協議不成時，得聲請法院定之，民法第一千
      零零一條、第一千零零二條第一項分別定有明文。本件原告主張其於八十六年
      間由日本到台灣後，先居住於台中縣龍井鄉被告現居所，約一學期後，搬至臺
      中市○○街原告住所，嗣於八十八年二月二十八日兩造公證結婚後，原告亦居
      住於臺中市○○街住所，並要求被告遷入該處等情；而被告亦主張婚後曾向原
      告說要搬入原告住所，其現居所只有八坪，不可能不願意遷到原告的大房子等
      情。參以原告住所僅有被告一人設籍其內，並註明為八十八年三月二日即兩造
      結婚二日後遷入，有戶籍謄本及全戶戶籍資料查詢結果在卷可稽，堪認兩造於
      婚後協議以原告住所為兩造共同之住所，則兩造自應於該處履行同居義務。
    (2)原告主張被告於婚後未曾住於原告住所等情，被告亦以因其物品不能搬去原告
      住所，所以是偶爾星期天去那裡煮東要或看電視等語自認可按，惟否認有何無
      正當理由不履行同居義務，辯稱：「係原告父母以雙方係公證結婚，尚未宴請
      男方在臺親友，亦未於教堂舉行結婚典禮為由，要求被告暫緩入住原告現於福
      祥街之住所，非無正當理由拒不與原告履行同居之義務」等語，並據證人即其
      母陳怡廷到庭證述略以：「原告父母有要求被告要先至教堂舉行婚禮，才能夠
      搬到福祥街，兩造當初已經有公證結婚，訂婚也有請客，結婚沒有宴客，原告
      父親對被告也很好」等語，及證人即被告友人楊惠娟到庭結證稱：「被告是我
      高中同學，他們結婚後我有去東海（按：指被告臺中縣龍井鄉現居所）找被告
      ，他們還住在現在住的地方，那時候原告還住在那裡，我有問被告為何還住在
      東海，她說原告的父母說要舉行教堂婚禮後才讓他住到福祥街。兩年前我和兩
      造有一同聚餐，那時我有問原告為何沒有接被告過去住，他說父母要求要舉行
      教堂婚禮、宴請賓客才可以搬過去住」（見九十四年五月二日言詞辯論筆錄）
      等語固互核相符。惟原告父母自日本返台時，會邀請被告至原告住所會面，亦
      會至被告現居所會面，雙方相處融洽，九十一年原告父母在日本取得回復本國
      國籍資料，期間申辦各種手續，諸如台中縣政府、台中縣警察局、清水戶政事
      務所、內政部、外交部、入出境管理居、台中地方法院等逾二年期間，均由被
      告陪同並協助原告父母辦理，原告父母在台期間之日常社交活動，諸如：掃墓
      、拜訪親友、家族聚餐、生病看醫生、逛街購物、生活用品採買，及原告之父
      因在日本開設貿易公司，其在台商務活動，如開發客戶、詢價、日文翻譯、下
      單、出貨、驗貨等工作，均由被告協助完成等情，及原告之父對被告之呵護等
      情，兩造於簽立離婚協議書後，原告父母復來台找被告勸說，二人不要離婚等
      情，業據被告自認綦詳（參九十四年三月二十三日筆錄及同日答辯狀、九十四
      年五月二日答辯狀(4)、九十四年四月十八日答辯狀(2)）。原告父母與被告於婚
      後既仍相處融洽，參以原告父母旅居日本，並未與原告共同居住於台灣，兩造
      既然已結婚，則為人父母者衡情無不希望兩造能於協議之處所履行同居義務，
      互相扶持，應無以兩造要先至教堂舉行婚禮等為由，干涉遠在台灣之兩造之住
      居，復於婚後六年間仍阻止被告履行同居義務之理。而上開證人一為被告之母
      ，一為被告高中時代迄今之好友，其證言不無偏頗之虞，是以被告辯稱原告父
      母以尚未宴請男方在臺親友，亦未於教堂舉行結婚典禮為由，要求被告暫緩入
      住原告現於福祥街之住所等語置辯，與常情不符，尚難採信。
  　(3)復按民法第一千零五十二條第二項所稱「有前項以外之重大事由，難以維持婚
      姻者」，乃抽象的、概括的離婚事由，係民法親屬編於七十四年修正時，為因
      應實際需要，參酌各國立法例，導入破綻主義思想所增設。但其事由應由夫妻
      之一方負責者，僅他方得請求離婚，是其所採者為消極破綻主義精神，而非積
      極破綻主義。關於是否為難以維持婚姻之重大事由，其判斷標準為婚姻是否已
      生破綻而無回復之希望。而婚姻是否已生破綻而無回復之希望，則應依客觀的
      標準，即難以維持婚姻之事實，是否已達於倘處於同一境況，任何人均將喪失
      維持婚姻意欲之程度而定。至於同條但書所規定「難以維持婚姻之重大事由應
      由夫妻之一方負責者，僅他方得請求離婚」，乃因如肯定有責配偶之離婚請求
      ，無異承認恣意離婚，破壞婚姻秩序，且有背於道義，尤其違反自己清白（
      clean hands）之法理，有欠公允，同時亦與國民之法感情及倫理觀念不合，
      因而採消極破綻主義。然若夫妻雙方均為有責時，則應衡量比較雙方之有責程
      度，而許責任較輕之一方向應負主要責任之他方請求離婚，以符合公平（最高
      法院九十一年臺上字第二○二三號判決意旨參照）。至婚姻是否已生破綻而無
      回復之希望，應斟酌破壞夫妻共同生活之具體情事，是否客觀上達於動搖夫妻
      之共同生活，而喪失維持婚姻之意欲為斷。換言之，在當事人所主張難以維持
      婚姻之事實，在客觀上是否已達於倘處於同一境況，任何人均將喪失維持婚姻
      意欲之程度以決之。復婚姻乃一男一女之兩性結合，以組織家庭，共同生活為
      目的，且夫妻生活貴在相互扶持，更應互相協力保持共同生活之圓滿及幸福，
      互負共營家庭及夫妻生活之義務，此為維繫婚姻所必要。本件兩造於婚後雖未
      共同居住於協議之處所即原告住所，惟原告於福祥街的房子裝潢好了之後，就
      兩邊（即原告住所及被告現居所）都住，自九十二年原告提出離婚後，就沒有
      住在一起等情，既據被告自認綦詳，堪認兩造關於同居義務之履行，原告係居
      於較積極之一方。又兩造已分別於中文及日文之離婚協議書上簽名，並自九十
      二年起分居迄今等情，為兩造所不爭執，依兩造中文離婚協議書所載，係以訴
      外人即被告之弟林致羽、被告之妹林殷如為離婚證人，而被告亦自認因原告願
      將台灣之房子留給被告，且願意給付生活費，被告始簽名於日文離婚協議書上
      ，足見兩造對於本件婚姻，均已無意繼續經營。被告雖又辯稱其不諳日文云云
      ，惟其既自認原告之父在台商務活動，如詢價、日文翻譯均由被告協助完成，
      且該日文離婚協議書（按應為通知書）為制式表格，內容單純，故被告此部分
      之辯稱，尚無可取。本件兩造於簽立離婚協議書後，均未積極溝通、尋求解決
      ，顯見雙方無心維繫婚姻，是迄今仍處於同居狀態，俱見兩造間誠摰情感已生
      不可彌補之裂痕，依一般人之生活經驗，顯然難期修復，足認兩造間婚姻所生
      之破綻已無回復之希望，堪信本件兩造間確有難以維持婚姻之重大事由存在，
      而難以繼續彼此之共同婚姻生活無疑，而就造成兩造婚姻難以維持之離婚事由
      觀之，兩造均可歸責，被告並應負較重之過失責任。故原告之請求離婚，依民
      法第一千零五十二條第二項規定，應予准許。本件既准兩造離婚，則原告併依
      民法第一千零五十二條第一項第五款規定訴請離婚，為請求權之競合，本院自
      毋庸再予審認，附此敘明。
（二）反訴請求履行同居部分：
      反訴原告於婚後並未居住於兩造協議之反訴被告台中市○○街住處已如前述，
      而反訴原告亦未舉證有何正當理由未居住於該處，於兩造婚姻發生破綻前，自
      非不得隨時遷入原告住處，原無請求於反訴被告住所履行同居義務之理。況且
      兩造婚姻如今已有難以維持之重大事由存在，反訴被告據以請求離婚，應予准
      許，則反訴原告請求履行同居已無實益，亦無理由，應予駁回。
八、本件本訴、反訴部分事證已臻明確，兩造其餘攻擊防禦方法及舉證，核與本件判
    決結果不生影響，無一一審究之必要，併此敘明。
九、訴訟費用負擔之依據：民事訴訟法第七十八條。
中　　　華　　　民　　　國　　九十四　　年　　　五　　　月　　　二十三　日
                                臺灣臺中地方法院家事法庭
~B法　　　官　陳宗賢
右正本係照原本作成。
如對本判決上訴，須於判決送達後二十日之不變期間內，向本院提出上訴狀（須附繕
本）。
中　　　華　　　民　　　國　　九十四　　年　　　五　　　月　　　二十三　日
~B書　記　官　王崑煜
